【裁判字號】    99,訴,80
【裁判日期】    990421
【裁判案由】    遷讓房屋等
【裁判全文】
臺灣臺北地方法院民事判決                99年度訴字第80號
原      告  戊○○
訴訟代理人  丁○○
被      告  甲○○
被      告  乙○○
上列當事人間請求遷讓房屋事件，本院於民國99年4 月7 日言詞
辯論終結，判決如下：
    主      文
被告甲○○應自臺北市○○區○○路三段12巷5弄48號四樓房屋
遷出，並將前開房屋返還予原告及共有人全體。
原告其餘之訴駁回。
訴訟費用由被告甲○○負擔二分之一，餘由原告負擔。
    事實及理由
一、原告起訴主張：其於民國98年6 月5 日經本院97年度執字第
    28609 號拍賣程序（下稱系爭拍賣程序）買受原為被告甲○○所有之臺北市○○路○ 段12巷5 弄48號4 樓房屋（下稱系
    爭房屋）及頂層增建部分（下稱系爭增建物），權利範圍為
    1／2。又系爭房屋及系爭增建物並無分管契約存在，且系爭
    增建物為系爭房屋內部打通，私建樓梯連通，並進出同一公
    寓大樓樓梯及門戶，亦無獨立水、電錶及無編定門牌號，顯
    屬無立經濟價值，應屬系爭房屋之從物，而為拍賣效力所及
    ，原告確有系爭增建物1／2之所有權，故被告甲○○自點交
    之日起，即應將系爭房屋遷讓返還予原告及全體共有人，被
    告乙○○則應自系爭增建物遷離。詎被告甲○○迄今仍占用
    系爭房屋，被告乙○○則仍占用系爭增建物，且均無法律上
    之正當權源，應屬無權占有。為此，原告本於所有權之法律
    關係，自得依民法第767 條規定，請求被告甲○○將系爭房
    屋返還予原告及全體共有人，另訴請被告乙○○遷離系爭增
    建物等情。並聲明：
    (一)被告甲○○應將系爭房屋遷讓返還予原告及全體共有人。
    (二)被告乙○○應自系爭增建物遷離。
二、被告則以：系爭房屋原係被告甲○○先母李吳碧霞與訴外人
    丙○○○所共有，權利範圍各1／2，渠等在取得系爭房屋時
    曾同意由被告乙○○無償使用系爭增建物。嗣李吳碧霞死亡
    ，被告甲○○因繼承而登記成為系爭房屋之共有人，惟被告
    甲○○因積欠債務遭債權人聲請拍賣，而原告因貪圖拍賣價
    金低於市場行情，明知拍賣標的僅拍賣被告甲○○所有系爭
    房屋權利範圍1／2之所有權，且拍賣公告上亦載明無約定特
    定分管標的，拍定後不點交，共有人有優先承買權等情，仍
    逕為應買，故原告起訴所陳稱者與事實不符。又系爭增建物
    得獨立與外界相通，並非系爭房屋之從物，且李吳碧霞於取
    得系爭增建物後即允許被告乙○○無償使用系爭增建物，故
    乙○○並非無權佔用系爭增建物等語，資為抗辯。並聲明：
    原告之訴駁回。
三、兩造不爭執之事實：
    原告經系爭拍賣程序買受系爭房屋權利範圍1／2之所有權，
    本院於98年7 月15日發給原告權利移轉證書，原告並於98年
    8 月21日辦理移轉登記完畢，此有系爭房屋建物所有權狀，
    及本院97年度執字第28609號強制執行案卷影本在卷可參（
    見本院卷第33頁、第100 頁）。
四、本件兩造爭執要旨：
    (一)原告是否自系爭拍賣程序買受系爭增建物權利範圍1／2之
      所有權？
    (二)原告依民法第767 條規定訴請被告甲○○遷讓系爭房屋並
      返還予原告及全體共有人是否有理？
    (三)原告訴請被告乙○○遷離系爭增建物，是否有理由？
五、得心證之理由：
    (一)原告是否自系爭拍賣程序買受系爭增建物權利範圍1／2之
      所有權？
      1.按「所謂建築物增建之附屬物，係指於原獨立之建築物
        所增建之建築，已具有構造上之獨立性，但在使用功能
        上，與原建築物係作一體利用，欠缺使用上之獨立性，
        為不具獨立性之建築，而從屬於獨立之原建築物者而言
        。增建之附屬物，因不符建築物獨立性之要求，不得為
        物權之客體；增建之建築物，如已具構造上之獨立性，
        及使用上之獨立性，則屬獨立之建築物，自得為物權之
        客體。又所謂具有使用上之獨立性，係指該部分建築物
        ，與一般建築物相同，可作為一建築物單獨使用，有獨
        立之經濟效用者而言。判斷增建部分，是否具有使用上
        之獨立性，須斟酌其對外通行之直接性，增建部分之面
        積、隔間及向來之利用狀況，暨增建部分之利用機能與
        原有建築物之依存程度等情形定之」最高法院92年台上
        字第998號裁判意旨可資參照。
      2.系爭增建物位於系爭房屋之樓上，並非由系爭房屋之出
        入口進出，此觀系爭房屋於本院97年度民執字第28609
        號強制執行事件時，被告甲○○在場稱：四樓是自住並
        無出租；頂樓有增建，無法由四樓進出；頂樓增建當初
        是我父親李東輝蓋的，他已過逝，頂樓我亦有繼承有持
        分，頂樓增建現在是我姊姊乙○○在使用、居住，有該
        執行筆錄在卷可按（本院卷38頁）即明；系爭房屋之共
        有人，即證人丙○○○到庭證稱：四樓（系爭房屋）現
        在是被告甲○○住，五樓（系爭增建物）是被告乙○○
        住，我有同意他們住，沒有跟他們收租金，有一個示內
        的樓梯可以通到五樓，但現在他們走外面，原因是七年
        前被告甲○○結婚後為了避免相干擾，就把室內的樓梯
        用木頭板蓋住，沒有上鎖等語（本院卷117頁背面）。
        由是可見系爭增建物（五樓）有獨立之出入口；七年來
        使用上的習慣四樓五樓均各自單獨使用，被告甲○○單
        獨使用四樓、被告乙○○單獨使用五樓；原告透過本院
        前開97年度執字第28609號強制執行程序購得系爭房屋
        二分之一應有部分時，亦明瞭系爭增建物並不點交，原
        告亦據前開執行筆錄主張系爭建物乃被告甲○○之父親
        所建（本院卷27頁），亦明系爭增建物有獨立之入出口
        ，由以上證據，並參酌前開最高法院之裁判意旨，審酌
        增建部分之面積、隔間及向來之利用狀況，暨增建部分
        之利用機能與原有建築物之依存程度等情形，足認系爭
        增建物尚非系爭房屋之附屬物，而具有獨立性，故原告
        主張伊自系爭拍賣程序買受系爭增建物權利範圍1／2之
        所有權，尚屬無據。
    (二)原告依民法第767條規定訴請被告甲○○遷讓系爭房屋並
      返還予原告及全體共有人是否有理？
      1.按「所有人對於無權占有或侵奪其所有物者，得請求返
        還之」、「共有物，除契約另有訂定外，由共有人共同
        管理之」、「各共有人對於第三人，得就共有物之全部
        為本於所有權之請求。但回復共有物之請求，僅得為共
        有人全體之利益為之」民法第767條、第820條第1項、
        第821條分別定有明文。
      2.系爭房屋為原告及證人丙○○○所共有，惟被告甲○○
        僅經由證人丙○○○之同意住居系爭房屋之事實，乃被
        告所不爭執事實，則被告甲○○既未經另一共有人即原
        告之同意住居系爭房屋，即屬無權占有，從而，原告依
        民法第767條之規定請求被告甲○○自系爭房屋遷出，
        將之返還予原告及共有人全體（本院卷55頁，原告已訂
        正其聲明為返還原告及全體共有人），為有理由，應予
        准許。
    (三)原告訴請被告乙○○遷離系爭增建物，是否有理由？
      原告既非系爭增建物之所有人，已如前述，故原告依民法
      第767條之規定，請求被告乙○○自系爭增建物遷出，為
      無理由，應予駁回。
六、本案事證已臻明確，兩造其餘主張與攻擊防禦方法，經核均
    與本案判決結果無影響，爰不一一予以審酌，附此說明。
七、據上論結，原告之訴為一部有理由、一部無理由，依民事訴
    訟法第79條，判決如主文。
中    華    民    國    99    年    4    月    21    日
                  民事第四庭    法  官  趙子榮
以上正本係照原本作成
如對本判決上訴，須於判決送達後20日內向本院提出上訴狀
中    華    民    國    99    年    4    月    21    日
                                書記官  謝榕芝

司法院資訊處製作；財團法人民間司法改革基金會備份。
